臺灣高等法院高雄分院刑事判決　　　　　　　　　　九十年度上易字第二一五號
　　上　訴　人　台灣高雄地方法院檢察署檢察官
　　被　　　告　戊○○
　　　　　　　　甲○○
　　選任辯護人　呂郁斌
　　被　　　告　丙○○
　　　　　　　　丁○○
右上訴人因被告等違反商標法案件，不服臺灣高雄地方法院九十年度易字第五七０號
中華民國九十年十月十一日第一審判決（起訴案號：臺灣高雄地方法院檢察署八十九
年度偵字第一七七二、第一七七三、第一六七０八號），提起上訴，本院判決如左：
      主  文
上訴駁回。
      理  由
一、公訴意旨略以：被告戊○○明知「ＭＯＴＯＲ  ＵＰ」及設計圖之商標圖樣，業
    經美商摩特拉普公司（以下簡稱摩特拉普公司）向經濟部智慧財產局註冊取得商
    標專用權，專用期間自國（下同）八十八年六月一日起至九十八年五月三十一日
    止，指定使用於機油添加劑之商品上，為相關大眾所共知之商標文字、圖樣。嗣
    並授權乙○○使用於該商品上，授權期間自八十八年八月五日起至八十九年八月
    四日止，詎竟與鈺昇油品企業有限公司實際負責人即被告甲○○共同意圖欺騙他
    人，自八十八年八月五日以後某日起，將其自行購入之機油及委託不知情之「宏
    鍚企業股份有限公司」、「翔和印刷有限公司」印製仿冒上開「ＭＯＴＯＲ  Ｕ
    Ｐ」商標之空瓶及包裝盒交付被告甲○○，以每箱（二十瓶）新台幣（下同）五
    十元之價格，委託被告甲○○包裝，並將包裝後之仿冒品，以每盒（三瓶）一百
    五十元之價格，出售不特定人，藉此牟利。被告甲○○明知被告戊○○出售之機
    油係仿冒「ＭＯＴＯＲ  ＵＰ」商標之商品，仍基於概括之犯意，自八十八年八
    月五日以後某日起，以每盒（三瓶）一百五十元之價格購入數量不詳之仿冒機油
    後，再以每盒一百七十三．一六元之價格出售圖利；被告丙○○、丁○○亦明知
    被告甲○○出售之機油係仿冒「ＭＯＴＯＲ  ＵＰ」商標之商品，仍基於共同犯
    罪之概括犯意，自八十八年十一月十五日起，以每盒一百七十三點一六元之價格
    購入後，再以每盒二百九十元出售他人圖利。嗣於八十八年十二月二十二日十八
    時三十分許，經警在被告丙○○、丁○○所經營位於高雄縣仁武鄉大灣村大全二
    巷二之四號「龍義實業有限公司」內查獲仿冒「ＭＯＴＯＲ  ＵＰ」商標之機油
    一百九十一盒、仿冒「ＭＯＴＯＲ  ＵＰ」之標籤貼紙一千零六張、發票六張、
    出貨單十張、切結書乙張、商品促銷計畫表一張、大樂量販事業部廠商週年慶配
    合資料表一張、全買股份有限公司訂貨單一張及進出貨單電腦資料磁片一片，再
    於翌日十五時十分、三十五分許，分別在甲○○所有之高雄縣橋頭鄉○○路四十
    一號斜對面倉庫、高雄縣橋頭鄉○○○路三十六號查獲仿冒「ＭＯＴＯＲ  ＵＰ
    」之包裝紙盒九百十一個、仿冒「ＭＯＴＯＲ  ＵＰ」空瓶一百二十五個、封罐
    機二台及仿冒「ＭＯＴＯＲ  ＵＰ」機油十八盒（每盒三瓶）、仿冒「ＭＯＴＯ
    ＲＵＰ」機油（單瓶）十六瓶，因認被告戊○○、甲○○涉犯商標法第六十二條
    第一款、第六十三條之罪，被告丙○○、丁○○涉犯同法第六十二條第一款罪。
二、按犯罪事實應依證據認定之，無證據不得推定其犯罪事實，刑事訴訟法第一百五
    十四條定有明文。因此，如未能發現相當之證據，或證據不足以證明，自不能以
    推測或擬制之方法，以為裁判之基礎。亦即認定不利於被告之事實，須依積極證
    據，苟積極證據不足為不利於被告事實之認定時，即應為有利於被告之認定，更
    不必有何有利之證據，此有最高法院三十年上字第八一六號、四十台上字第八六
    號判例可資參照。本件公訴人認被告四人均涉有違反商標法罪嫌，係以告訴人之
    指述，並有所提出之系爭商標註冊證、授權書中譯本、媒體廣告資料及前開扣案
    物品為其論據。訊據被告戊○○、甲○○、丙○○、丁○○等均否認有違反商標
    法犯行，被告戊○○辯稱：其賣的是Ｆ１產品，也有申請商標，外包裝是於八十
    四、五年間，在國外看到『ＭＯＴＯＲ  ＵＰ』包裝，就使用『ＭＯＴＯＲ  Ｕ
    Ｐ』字樣，當時『ＭＯＴＯＲ  ＵＰ』尚未註冊商標，其亦不知道八十八年六月
    之後，『ＭＯＴＯＲ  ＵＰ』有申請註冊，取得商標專用權，也沒有看過乙○○
    刊登的廣告，被告甲○○辯稱：其自八十一年就開始賣Ｆ１產品，八十四年開始
    替被告戊○○作『ＭＯＴＯＲ  ＵＰ』包裝，但不知道『ＭＯＴＯＲＵＰ』有申
    請註冊，取得商標專用權，被告丙○○賣的產品是我轉售給他的，丙○○辯稱：
    伊之前是賣機車機油，賣汽車機油是被查獲之前一個月才開始賣，伊不知道向被
    告甲○○買的機油有問題，如果知道，也就不會擺在大樂大賣場賣，丁○○則辯
    稱：伊僅係受僱於丙○○負責送貨，並不知道賣的機油是仿冒品各等語。
三、經查：
  (一)、附件所示「ＭＯＴＯＲ  ＵＰ」及設計圖係於八十八年六月一日始由美商摩特
      拉普公司向我國經濟部智慧財局申請註冊登記，取得商標專用權，指定使用於
      機油添劑，專用期間自八十八年六月一日起迄於九十八年五月三十一日止。該
      商標專用權授權告訴人乙○○使用之授權期間係自八十八年八月五日起至八十
      九年八月四日止，該授權並於八十八年十二月十六日公告於商標公報第二十六
      卷第二十四期，有商標註冊證、經濟部智慧財產局八十八年十一月二十五日（
      八八智商０七九０字第八八七０一０三０六號函附在偵查卷可憑（見八十九年
      度聲字第一二四號卷第十五、十六頁）。被告戊○○所創設「艾富萬Ｆ１」商
      標係於八十年七月十六日獲准註冊，指定使用於潤滑油、油精及機油，亦有智
      慧財產局（八九）智０九四一字第八九０００三七五九號函在卷可憑（見八十
      九年度偵第一七七三號卷第十八頁）。而被告等所販賣扣案機油包裝盒上有「
      ＭＯＴＯＲ  ＵＰ」字樣，且該文字居於包裝盒左上角顯著位置，而被告戊○○享有商標專用權之「Ｆ１」商標字樣，則係標於包裝盒左下角部位，且所佔
      版面較「ＭＯＴＯＲ  ＵＰ」顯著偏小，就使用方法、效用文字說明等亦幾乎
      一致，堪認扣案機油包裝盒確實有仿冒「ＭＯＴＯＲ  ＵＰ」機油產品情事無
      訛。
  (二)、證人即為被告戊○○印製扣案機油包裝紙盒之翔和印刷有限公司職員黃銘昌於
      檢察官偵查中證稱：「紙盒是我做的，時間不確定，約在八十八年左右」。另
      證人即為戊○○製造扣案機油塑膠瓶之宏鍚企業股份有限公司協理廖茂華於檢
      察官偵查中亦證稱：「塑膠瓶子是我做的，八十七年十月、十一月間戊○○委
  託我做的，我於八十八年一月送貨給戊○○。」各等語（見八十九年度偵字第
      一七七二號卷第一六一頁背面及一六二頁）等語，並有廖茂華所提出，出貨日
      期為八十七年十二月二十五日、八十八年一月八日之出貨單附卷可憑（見同上
      偵查卷第一六五頁）。再者，被告甲○○於警訊中陳稱：「我自八十六年一月
      五日開始經戊○○授權分裝機油販售」，核與被告戊○○於警訊中所供相符，
      並有授權書一紙附卷可按。（見警一卷第四頁、第六頁背面、第十五頁）。而
      美商摩特拉普公司係於八十八年六月一日始取得商標專用權，告訴人乙○○係
      於同年八月五日始取得美商摩特拉普公司之授權，已如前述，是扣案機油外包
      裝、塑膠瓶均在美商摩特拉普公司向我國經濟部智慧財局申請註冊登記，取得
      商標專用權，及告訴人乙○○取得該商標專用權之授權之前，足徵被告戊○○
      所辯其於美商摩特拉普公司在我國註冊，取得商標專用權之前已使用系爭商標
      乙節，堪可採信。
  (三)、按在他人申請商標註冊前，善意使用相同或近似之商標圖樣於同一或類似之商
      品者，不受他人商標專用權效力之拘束，商標法第二十三條第二項定有明文。
      是此所應審究者，係被告等是否係「善意」使用，亦即是否有確切之證據足以
      證明被告等知悉美商摩特拉普公司於八十八年六月一日取得商標專用權後，仍
      為使用乙節。
  (四)、美商特拉普公司所生產之「ＭＯＴＯＲ  ＵＰ」產品係於八十六年首次進口至
      台灣，告訴人乙○○亦於八十六年十一月六日、二十一日、二十四日、二十八
      日、十二月一日、十五日、十六日、十八日、十九日、八十七年一月十五日、
      二十日、二月二日、六日、八十八年十二月十八日在有線電視之東視綜合台、
      東視育樂台、中都戲劇台、高雄第一民主有線電視等有線媒體，於八十七年十
      月、十一月、十二月、八十八年八月、九月、十月、十二月在雜誌上刊登「Ｍ
      ＯＴＯＲ  ＵＰ」機油產品廣告，此有摩托拉普公司所出具之證明書、託播廣
      告單在卷可憑（見八十九年度偵字第一七七二號卷第二一頁至四四頁）。而被
      告等係於八十八年十二月二十二日及二十三日為警查獲已如前述，是告訴人乙○○於八十八年八月五日取得「ＭＯＴＯＲ  ＵＰ」商標專用權之授權後，僅
      在被告等於八十八年十二月二十二日、二十三日被查獲前之八十八年十二月十
      八日在有線電視刊登廣告，且上開有線電視台均係區域性之電台，而非如台視
      、中視、華視等三家無線電台所播出之節目普及全台，且有線電視台係採付費
      制，並非家家戶均租用，再者，每人收看電視節目時之習慣不同，不乏遇上廣
      告時段時即轉台或作其他事情之人，就雜誌而言，亦無證據足以證明被告等曾
      目賭該雜誌，是被告等是否知悉上開廣告仍非無疑問。如謂告訴人乙○○既刊
      登上開廣告，被告等人復從事機油販賣行業有年，即應知悉云云，亦與前揭最
      高法院判例意旨所揭示之禁止以推測或擬制之方法作為裁判基礎之證據法則有
      違。
  (五)、被告丁○○僅受僱於被告丙○○負責送貨，若責其應知扣案機油係仿冒商標之
      商品，亦屬強人所難，又被告丙○○販售予大樂公司民族店之扣案機油產品，
      大樂公司曾為之做宣傳廣告，並放置在賣場中公開販售，此經該公司職員林麗
      華於原審法院證述明確（見原審卷第七二頁），如被告丙○○知悉扣案機油產
      品係仿冒商標之物品，豈有不加掩飾，而仍公開販售之理。
  綜上所述，並無確切之證據足以證明被告等人明知美商摩特拉普公司已向主管機關
  申請註冊取得商標專用權後，仍為販售，依前揭商標法第二十三條第二項之規定，
  自難繩以商標法第六十二條第一款、第六十三條之罪。原審因而為被告等無罪之諭
  知，經核與法並無不合，檢察官循告訴人之請求聲明上訴，為無理由，應予駁回。
據上論結，應依刑事訴訟法第三百六十八條，判決如主文。
本案經檢察官林應華到庭執行職務。
中      華        民    國    九十一    年    二    月       二十一     日
                              臺灣高等法院高雄分院刑事第五庭
                                  審判長法官  陳吉雄
                                        法官  陳啟造
                                        法官  李嘉興
右正本證明與原本無異。
不得上訴。
                                      書記官  呂素珍
中    華    民    國     九十一     年       二       月    二十六      日
                                                                        Ｆ
